ACORDAO-COMPLETO-2373569

ACÓRDÃO 1620/2020 ATA 23/2020 - PLENÁRIO

VISTOS, relatados e discutidos estes autos que, nesta fase processual, tratam de recurso de reconsideração interposto por Thaís Gonçalves Brito, contra o Acórdão 2356/2018-TCU-Plenário;
ACORDAM os Ministros do Tribunal de Contas da União, reunidos em sessão do Plenário, ante as razões expostas pelo Relator e com fundamento no art. 32, inciso I, e art. 33 da Lei 8.443/92, em:
9.1. conhecer do recurso interposto por Thaís Gonçalves Brito, para, no mérito, dar-lhe provimento parcial;
9.2. tornar insubsistente o item 9.2 do Acórdão 2356/2018-TCU-Plenário com relação a Thaís Gonçalves Brito;
9.3. aplicar a Thaís Gonçalves Brito a multa prevista no art. 58, inciso I, da Lei 8.443/1992 c/c o art. 268, inciso I, do RITCU, no valor de R$ 3.000,00 (três mil reais) , fixando o prazo de 15 (quinze) dias, a contar da notificação, para que comprove, perante o Tribunal (art. 214, inciso III, alínea "a", do RITCU) , o recolhimento da dívida aos cofres do Tesouro Nacional, atualizada monetariamente desde a data desta deliberação até a do efetivo recolhimento, caso seja paga após o vencimento, na forma da legislação em vigor; e
9.4. dar ciência à Prefeitura de Jereboabo/BA, à recorrente e aos demais responsáveis.

Recurso de reconsideração interposto contra acórdão que julgou as contas da recorrente irregulares e condenou-a ao pagamento de multa em razão de irregularidades em pregão presencial que tinha por objeto a contratação de empresa especializada para prestação de serviços de saúde.

Secretaria da Saúde do Estado da Bahia (SESAB); Município de Jeremoabo/BA.

3. Interessados/Responsáveis/Recorrentes:
3.1. Responsáveis: Anabel de Sá Lima Carvalho (XXX.656.635-XX); Coofsaude Cooperativa de Trabalho (07.747.357/0001-87); Eugênio Nascimento Ramalho (XXX.347.955-XX); João Batista Melo de Carvalho (XXX.178.315-XX); Lucas Moura Cerqueira (XXX.948.915-XX); Luciano José Andrade de Oliveira (XXX.415.735-XX); Pedro Bomfim Varjao (XXX.421.865-XX); Risvaldo Varjao Oliveira Junior (XXX.658.945-XX); Thaís Gonçalves Brito (XXX.216.775-XX)
3.2. Recorrente: Thaís Gonçalves Brito (XXX.216.775-XX).

13.1. Ministros presentes: José Mucio Monteiro (Presidente), Walton Alencar Rodrigues (Relator), Benjamin Zymler, Augusto Nardes, Aroldo Cedraz, Raimundo Carreiro, Ana Arraes, Bruno Dantas e Vital do Rêgo.
13.2. Ministros-Substitutos presentes: Augusto Sherman Cavalcanti, Marcos Bemquerer Costa, André Luís de Carvalho e Weder de Oliveira.

ACORDAO-COMPLETO-2467357

Acórdão de Relação 747/2021 - Plenário

Acórdão de Relação

WALTON ALENCAR RODRIGUES

Ministro Benjamin Zymler.

Adoto, como relatório, a instrução peça 28, elaborada por auditor da Serur, que contou com a anuência dos dirigentes da unidade técnica do representante do Ministério Público junto ao TCU.
"1.	Trata-se de recurso de reconsideração interposto por Thaís Gonçalves Brito (R001-peça 155) , ex-pregoeira do município de Jeremoabo/BA, contra o Acórdão 2356/2018-TCU-Plenário, rel. Ministro Benjamin Zymler. O Acórdão recorrido foi prolatado na sessão de julgamento do dia 10/10/2018-Ordinária e inserto na Ata 39/2018-Plenário (Peça 61) .
1.1. A deliberação recorrida apresenta o seguinte teor:
Vistos, relatados e discutidos estes autos de processo de tomada de contas especial instaurada por determinação do subitem 9.1.3 do Acórdão 1852/2015-TCU-Plenário com vistas a identificar os responsáveis e a quantificar possíveis débitos decorrentes de irregularidades constatadas em fiscalização deste Tribunal na execução do Contrato 515/2011,
ACORDAM os Ministros do Tribunal de Contas da União, reunidos em sessão do Plenário, ante as razões expostas pelo relator, em:
9.1. com fundamento nos arts. 1º, inciso I, 16, inciso III, alínea 'b', da Lei 8.443/1992 c/c os arts. 19 e 23, inciso III, da mesma Lei, e com os arts. 1º, inciso I, 209, inciso II, 210 e 214, inciso III, do RITCU, julgar irregulares as contas do sr. Risvaldo Varjão Oliveira Júnior, ex-secretário municipal de saúde do município de Jeremoabo/BA (XXX.658.945-XX) , e da sra. Thaís Gonçalves Brito, ex-pregoeira do município de Jeremoabo/BA (XXX.216.775-XX) ;
9.2. aplicar aos responsáveis acima indicados, individualmente, a multa prevista no art. 58, inciso I, da Lei 8.443/1992 c/c o art. 267 do RITCU, no valor de R$ 6.000,00 (seis mil reais) , com a fixação do prazo de 15 (quinze) dias, a contar das notificações, para comprovarem, perante o Tribunal (art. 214, inciso III, alínea 'a', do RITCU) , o recolhimento das dívidas aos cofres do Tesouro Nacional, atualizadas monetariamente desde a data do presente acórdão até a dos efetivos recolhimentos, se forem pagas após o vencimento, na forma da legislação em vigor;
9.3. autorizar, desde logo, nos termos do art. 28, inciso II, da Lei 8.443/1992, a cobrança judicial das dívidas caso não atendidas as notificações;
9.4. com fundamento nos arts. 1º, inciso I, 16, inciso I, 17 e 23, inciso I, da Lei 8.443/1992 c/c os arts. 1º, inciso I, 207 e 214, inciso I, do RITCU, julgar regulares as contas da sra. Anabel de Sá Lima Carvalho (XXX.656.635-XX) e dos srs. Pedro Bonfim Varjão (XXX.421.865-XX) , Luciano José Andrade de Oliveira (XXX.415.735-XX) , João Batista Melo de Carvalho (XXX.178.315-XX) , Lucas Moura Cerqueira (XXX.948.915-XX) , Eugênio Nascimento Ramalho (XXX.347.955-XX) e Cooperativa Feirense de Saúde (07.747.357/0001-87) , dando-lhes quitação plena;
9.5. classificar com grau de sigilo de natureza pessoal as peças 43, p. 291-327; 44; 45, p. 1-42; 46, p. 23-55; e 111, p. 48-118, nos termos do art. 31 da Lei 12.527/2011 c/c os arts. 8º, § 3º, inciso II, e 10 da Resolução TCU 294/2018, pelo prazo de 100 (cem) anos, com acesso somente aos servidores que irão desenvolver atividades relacionadas aos autos; e
9.6. dar ciência da presente deliberação à Prefeitura Municipal de Jeremoabo/BA e aos responsáveis. (ênfases acrescidas) .
HISTÓRICO
Trata-se de processo de tomada de contas especial (TCE) instaurada por determinação do subitem 9.1.3 do Acórdão 1852/2015-TCU-Plenário (TC Processo 020.173.2014-8) , rel. Ministro Benjamin Zymler, com vistas a identificar os responsáveis e a quantificar possíveis débitos decorrentes de irregularidades constatadas em fiscalização deste Tribunal na execução do Contrato 515/2011. O referido ajuste, firmado entre o Município de Jeremoabo/BA e a Cooperativa Feirense de Saúde (Coofsaúde) , teve como objeto a prestação de serviços de saúde em diversas especialidades médicas.
1.2. A Coofsaúde foi selecionada mediante o Pregão Presencial 26/2011. Deste certame, decorreu o Contrato 515/2011, que foi celebrado em 27/5/2011, com vigência de 12 meses, no montante de R$ 7.396.666,18 (peça 4, p. 9-14) .
1.3. Segundo consta dos autos, foram verificados os seguintes indícios de irregularidades na execução do ajuste em questão: (i) ausência de designação formal de fiscal de contrato; (ii) serviços prestados de forma incompatível com a jornada de trabalho; (iii) pagamento de diárias indevidas; e (iv) planilha de propostas de preços apresentada em desconformidade com os requisitos do edital.
1.4. No que concerne ao presente recurso, a Secretaria de Controle Externo no Estado da Bahia (Secex/BA) propôs julgar irregulares as contas e imputar multa à Thaís Gonçalves Brito, ora recorrente, por ter acolhido a planilha de propostas de preços em desconformidade com os requisitos do edital na condição de pregoeria do Certame.
1.5. O Relator a quo, Exmo. Ministro Benjamin Zymler, por sua vez, incorporou, com as devidas considerações, a instrução da Secex-BA (peça 136) as suas razões de decidir e propôs, no que concerne a recorrente, a aplicação de multa individual prevista no art. 58, inciso I da Lei 8.443/1992 (itens 9.1 e 9.2 do Acórdão recorrido) , no que foi acompanhado pelo Pleno do TCU.
1.6. Irresignada, a pregoeira interpôs o presente recurso de reconsideração, que se fundamenta nos fatos que, adiante, passar-se-á a relatar.
EXAME DE ADMISSIBILIDADE
Reitera-se o exame preliminar de admissibilidade efetuado por esta Secretaria (peça 160) , ratificado pelo Exmo. Ministro Walton Alencar Rodrigues (peça 163) , que concluiu pelo conhecimento do recurso de reconsideração, nos termos dos art. 32, inciso I, e 33 da Lei 8.443/1992, c/c o art. 285 do RI/TCU, suspendendo-se os efeitos dos itens 9.1, 9.2 e 9.3 do Acórdão recorrido.
EXAME DE MÉRITO
Delimitação.
1.7. Constitui objeto do presente recurso definir se:
a) a pregoeira atuou de forma escorreita no âmbito de suas funções; 
	b) a alegação de hipossuficiência é apta para afastar o débito e a multa;
	c) houve violação aos princípios da razoabilidade e da proporcionalidade na aplicação da multa.
Da atuação escorreita da pregoeira no âmbito de suas funções.
1.8. Contesta a decisão, alegando que não praticou ato irregular com culpa, para tanto, colaciona os seguintes argumentos (peça 155, p. 2-4 e 6) :
	a) pondera que não pode ser responsabilizada por falha na execução do contrato;
	b) acrescenta que 'o principal responsável pela execução, Coofsaúde teve suas contas julgadas regulares e a este não foi imputada nenhuma multa';
	c) alterca que a 'a responsabilidade do pregoeiro é Subjetiva, ou seja, depende da comprovação de dolo ou culpa, o que não ficou demonstrado nos autos' e 'não houve a comprovação de qualquer dano ao erário causado pela recorrente';
	d) objeta que não pode pagar multa decorrente de reprovação de contas em um mesmo contrato que os demais citados tiveram as contas julgadas regulares, com a comprovação da boa e da regular execução do contrato;
	e) requer que as contas sejam julgadas regulares 'de forma solidária' a dos 'demais acionados'. 
Análise:
1.9. Cumpre relembrar, inicialmente, que a recorrente, na condição de pregoeira do Pregão Presencial 26/2011, foi ouvida em audiência pela aceitação de planilha de proposta de preços apresentada pela licitante em desconformidade com os requisitos do edital (peça 78) , in verbis:
a) aceitação da proposta da Cooperativa Feirense de Saúde (Coofsaúde) procedimento licitatório nº 067/2010, pregão presencial nº 026/2011, em desconformidade com a planilha de proposta de preços anexa ao edital, em desacordo, portanto, com o art. 48, I, da Lei 8.666/1993, aplicável subsidiariamente à modalidade pregão. 
1.10. Observa-se, portanto, que a recorrente não foi condenada por atos praticados por ela na execução do contrato, nem por fatos da fase de execução, não havendo sucumbência nesse sentido. 
1.11. Insta ressalvar que as contas da recorrente foram julgadas como irregulares por não ter realizado o pregão de acordo com o edital de licitação, contrariando o princípio da vinculação ao edital convocatório, o que caracterizou a prática de ato de gestão ilegal, antieconômico com infração à norma legal de natureza operacional, hipótese legal da alínea b) do inciso III do art. 16 da Lei 8.443/1992.
1.12. Nesse sentido, a análise de suas contas não guarda relação com a análise das contas dos demais responsáveis ouvidos em audiência, nem as suas contas podem ser julgadas de 'forma solidária' com a dos outros responsáveis, uma vez que o ato administrativo de aceitar a planilha de preços em desacordo com o edital do Pregão Presencial 26/2011 foi ato personalíssimo e de competência da recorrente.
1.13. Importante observar que apesar das irregularidades encontradas, não foi quantificado em relação a elas um débito específico, o que, por sua vez, não afasta a competência desta Corte de Contas de aplicar a multa do art. 58, inciso I, da Lei 8.443/1992, uma vez que os fatos se subsomem a hipótese legal do julgamento pela irregularidade das contas sem a apuração do débito, nos termos do parágrafo único do art. 19 da LOTCU.
1.14. Sobressai, no caso concreto, a ação comissiva e antijurídica da recorrente, o nexo de causalidade entre a ação, caracterizada pela aceitação de planilha de preços em desacordo com o edital, e a escolha da licitante de forma irregular, restando evidenciada a culpa da agente, ora recorrente, por imperícia, caracterizando o elemento subjetivo.
1.15. Ao restar comprovado que a recorrente não se cercou dos devidos cuidados no exercício regular de suas funções ficou configurado o elemento subjetivo da culpa, o que independe da comprovação e da quantificação de dano ao Erário, uma vez que a multa decorreu do julgamento pela irregularidade das contas sem a apuração de débito.
1.16. Conclui-se, deste modo, que a recorrente praticou o ato inquinado no legítimo exercício de sua função pública, ato que não tem natureza meramente formal, pois que contrariou as disposições contidas no edital do pregão e no art. 48, I, da Lei 8.666/1993.
1.17. Desse modo, não há como acolher os argumentos apresentados.
Da condição financeira da responsável.
1.18. Alega que não tem 'condições de arcar com o pagamento da referida multa no valor aplicado sem o prejuízo de seu sustento e de sua família' (peça 155, p. 5-6) , colacionando seus contracheques (peça 155, p. 7-10) .
Análise:
1.19. Ressalte-se que a jurisprudência desta Casa é serena, em sede recursal de prestação de contas, que a alegação de hipossuficiência não é apta, por si só, a reduzir o valor da multa aplicada, cingindo-se, in casu, as facilidades de parcelamento e de limitação do valor descontado, quando for o caso, previstas na legislação pertinente, nos termos do art. 217 do RI/TCU.
1.20. Avolumam-se decisões neste sentido, dentre as quais, verbi gratia, os Acórdãos 2.011/2007 e 1.134/2008, ambos da 1ª Câmara, e 24 e 655/2008, ambos do Plenário, Relatores Ministros Augusto Sherman, Walton Alencar Rodrigues, Augusto Nardes e Benjamin Zymler, que ilustram o pensamento desta Corte de Contas neste mote.
Da violação aos princípios da razoabilidade e da proporcionalidade na aplicação da multa. 
1.21. Requer, alternativamente, a redução da multa para seu patamar mínimo legal, em consideração aos princípios da proporcionalidade e da razoabilidade, pois não houve dano ao Erário, os serviços foram prestados e 'a aplicação da multa nessas situações tem caráter pedagógico e não sancionatório' (peça 155, p. 5-6) .                                                                                                                                       
Análise:
1.22. Cabe ressaltar que o fundamento da aplicação de multa decorreu do julgamento pela irregularidade das contas sem a apuração de débito, por consectário lógico não se relaciona com a apuração e quantificação de dano ao Erário, cujo respaldo jurídico se encontra no inciso I do art. 58 da Lei 8.443/1992.
1.23. Insta ponderar que a sanção de multa aplicada à recorrente no valor de R$ 6.000,00, a qual deve ser estipuladas entre cinco e cem por cento do valor atualizado do montante estipulado no caput do art. 58, da LOTCU, o que, por sua vez, se encontrava normatizado e atualizado, atualmente, pela Portaria 7, de 11/1/2018 (sob o amparo do § 1º do art. 268 do RI/TCU) , a qual o fixou em R$ 59.988,01 para o ano de 2018.
1.24. Portanto, à luz desses dispositivos, o valor aplicado de R$ 6.000,00 corresponde a 10% do valor máximo determinado pelo normativo, o que se encontra dentro dos parâmetros estabelecidos pelo RI/TCU. Observa-se, outrossim, que a gradação do valor aplicado foi proporcional a gravidade da conduta, uma vez que sob o referido Pregão envolveu o vultoso valor de R$ 7.396.666,18.
1.25. Verifica-se, sobremaneira, que a dosimetria aplicada se mostra bastante razoável e proporcional a gravidade apontada. Além de se inserir perfeitamente na margem discricionária legalmente conferida a esta Casa para a realização efetiva do controle externo no âmbito da administração pública federal.
CONCLUSÃO
Das análises anteriores, conclui-se que:
	a) a conduta censurada nos autos é a ação manifestamente irregular da recorrente, que aceitou planilha de proposta de preços apresentada pela licitante em desconformidade com os requisitos do edital ao arrepio do art. 48, I, da Lei 8.666/1993, o que independe da comprovação e da quantificação de dano ao Erário, uma vez que a multa decorreu do julgamento pela irregularidade das contas sem a apuração de débito, nos termos da alínea b) do inciso III do art. 16, do parágrafo único do art. 19 e do inciso I do art. 58 da Lei 8.443/1992;
	b) a alegação de hipossuficiência não é apta, por si só, a afastar o débito ou a reduzir o valor da multa aplicada, cingindo-se, in casu, as facilidades de parcelamento e de limitação do valor descontado, quando for o caso, previstas na legislação pertinente, nos termos do art. 217 do RI/TCU;
	c) o valor da multa de R$ 6.000,00 corresponde a 10% do valor máximo determinado pela legislação vigente, o que se encontra dentro dos parâmetros estabelecidos pelo RI/TCU, sendo legalmente embasada.
1.26. Ante o exposto, em sede recursal, não foi trazido aos autos nenhum argumento que detenha o condão de modificar o julgado de origem, Acórdão 2356/2018-TCU-Plenário, motivo por que este não está a merecer reforma, devendo ser, por consequência, prestigiado e mantido.
PROPOSTA DE ENCAMINHAMENTO
Ante o exposto, submetem-se os autos à consideração superior, propondo-se, com fundamento nos termos dos art. 32, inciso I, e 33 da Lei 8.443/1992, c/c o art. 285 do RI/TCU:
a) conhecer do recurso de reconsideração interposto por Thaís Gonçalves Brito (XXX.216.775-XX) e, no mérito, negar-lhe provimento;
b) dar ciência do Acórdão que for prolatado à recorrente e aos órgãos/entidades interessados, ressaltando-se que o Relatório e o Voto que o fundamentarem podem ser consultados no endereço www.tcu.gov.br/acordaos, no dia seguinte ao de sua oficialização."

8.1. Tamara Costa Medina da Silva (15776/OAB-BA) e outros, Gustavo Peixoto Nunes (19877/OAB-BA) e outros, Alexandro Oliveira Cardoso.

Procurador Marinus Eduardo De Vries Marsico.

TOMADA DE CONTAS ESPECIAL. INDÍCIOS DE IRREGULARIDADES NA EXECUÇÃO DE CONTRATO DE PRESTAÇÃO DE SERVIÇOS DE SAÚDE. REJEIÇÃO DAS RAZÕES DE JUSTIFICATIVA. CONTAS IRREGULARES. AUSÊNCIA DE DANO AO ERÁRIO. MULTA. RECURSO DE RECONSIDERAÇÃO. CONHECIMENTO. CONHECIMENTO. PROVIMENTO PARCIAL, PARA REDUZIR O VALOR DA MULTA.

TOMADA DE CONTAS ESPECIAL (TCE)

Secretaria de Recursos (Serur).

Em exame, o recurso de reconsideração peça 155, interposto por Thaís Gonçalves Brito, contra o Acórdão 2356/2018-TCU-Plenário, que julgou irregulares suas contas especiais e lhe imputou a multa prevista no art. 58 da Lei 8.443/1992, no valor de R$ 6.000,00.
Conforme o voto condutor do Acórdão 2356/2018-TCU-Plenário, a ora recorrente foi condenada por aceitar, na condição de pregoeira do município de Jeremoabo/BA, planilha de preço desconforme com instrumento convocatório do Pregão Presencial 26/2011, que tinha por objeto a contratação de empresa especializada para prestação de serviços de saúde pelo período de 12 meses (peça 1, p. 1, e peça 2, p. 1) .
No recurso peça 155, Thaís Gonçalves Brito alega, em essência, que: 
i. não pode ser responsabilizada por falhas do edital e da execução do contrato, porquanto a atuação do pregoeiro se inicia com a abertura da sessão de licitação;
ii. não ficaram demonstrados nos autos dolo nem culpa;
iii. suas contas deveriam ser julgadas regulares, da mesma forma que as de outros responsáveis, haja vista que se tratam da mesma prestação de contas e do mesmo objeto fiscalizado;
iv. não possui condições de arcar com a multa aplicada sem prejuízo de seu sustento e de sua família, conforme comprovam seus contracheques, que apresentam renda líquida de R$ 1.815,45, em 2018; e
v. a definição do valor da multa deve levar em conta os princípios da proporcionalidade e razoabilidade, bem como a inocorrência de dano ao Erário.
Com esses argumentos, solicita que sejam julgadas regulares suas contas e, sucessivamente, redução da multa ao patamar mínimo legal.
A Serur, com anuência do Ministério Público junto ao TCU, propõe conhecimento e negativa de provimento ao recurso. 
Feita a apresentação dos principais fatos consignados nos autos, passo a decidir. 
Ratificando o despacho peça 163, conheço do recurso, por adimplir os requisitos de admissibilidade atinentes à espécie.
No mérito, ponho-me em consonância com os pareceres precedentes quando afirmam que que os argumentos aduzidos por Thaís Gonçalves Brito não são capazes de afastar os fundamentos da sua responsabilização. 
Ela não foi condenada por falhas do edital e da execução do Contrato 515/2011, mas por aceitar proposta em desconformidade com a planilha anexa ao instrumento convocatório, contrariando o princípio da vinculação ao edital (art. 48, I, da Lei 8.666/1993) . 
Posto que esse ato apresenta independência em relação às condutas dos demais responsáveis, o juízo desta Corte a respeito daqueles não lhe aproveita. 
Diversamente do que alega a ex-pregoeira, uma vez evidenciado que ela não se cercou dos cuidados necessários ao exercício de suas funções, restou configurado o elemento subjetivo da culpa.
Conforme a jurisprudência remansosa desta Corte, a hipossuficiência financeira não impede aplicação de multa. Na hipótese de situação econômica desfavorável, é possível o parcelamento da dívida, desde que expressamente solicitado pelo interessado. Além disso, eventuais dificuldades na quitação dos valores devidos haverão ser sopesadas na fase de execução, em processo que refoge à competência do TCU.  
Merece prosperar, ao menos em parte, o argumento "v". Não há nos autos elementos que sugiram que, da negligência da recorrente, tenha resultado dano ao Erário, dificuldade à execução do contrato nem prejuízo à seleção da proposta mais vantajosa. Também não há indícios de favorecimento proposital a licitante vencedora. Tais circunstâncias, ainda que não afastem de todo a reprovabilidade da conduta da ex-pregoreira, decerto a minora.
Por isso, dou provimento ao recurso interposto por Thaís Gonçalves Brito para reduzir o valor da multa aplicada para valor próximo ao valor mínimo fixado pelo art. 268 do RITCU c/c o art. 1º, da Portaria-TCU 7, de 11/1/2018. 
Com essas considerações, incorporo a minhas razões de decidir as análises constantes da instrução da Serur, transcrita no relatório, e voto no sentido de que o Tribunal acolha o acórdão que submeto à deliberação do Plenário.
TCU, Sala das Sessões Ministro Luciano Brandão Alves de Souza, em 24 de junho de 2020.
WALTON ALENCAR RODRIGUES 
Relator